【裁判字號】    98,上,223
【裁判日期】    980922
【裁判案由】    確認信徒大會決議無效等
【裁判全文】
臺灣高等法院民事判決                   98年度上字第223號
上  訴  人  乙○○○
            丙○○○
共      同
訴訟代理人  莊鵬飛律師
被  上訴人  甲○○○
兼法定代理  丁○○
人
上列當事人間請求確認信徒大會決議無效等事件，上訴人對於中
華民國97年12月16日臺灣新竹地方法院96年度訴字第692號第一
審判決提起上訴，本院於98年9月8日言詞辯論終結，判決如下：
    主  文
上訴駁回。
第二審訴訟費用由上訴人負擔。
    事實及理由
一、上訴人主張：
    (一)伊係被上訴人新竹市甲○○○（下稱甲○○○）之信徒。
      被上訴人丁○○係甲○○○之管理人。甲○○○於民國（
      下同）96年3月11日下午5時在新竹市○○路○段673號之新
      竹市金輝餐廳召開96年度信徒大會（下稱系爭信徒大會）
      ，而系爭信徒大會有如下決議無效之情形：
      1.就本次信徒大會提案討論案由二決議中，就決議第三項
        第(2)款內容，租約訂定依照當期每平方公尺之公告地價
        （即土地公告現值）以千分之二乘地政機關核發建物登
        記謄本所載基地面積總數計付，約滿雙方再議續租期間
        及相關細節事宜。及該案決議第三項第(5)款記載承租人
        租賃或承購時，得以其指定人為登記名義人部分，均未
        經表決當然無效。且於89年6月17所召開甲○○○信徒
        大會已經通過，准由承租戶即上訴人乙○○○及柯彭玉
        春（或柯漢）及被上訴人丁○○在所承租之新竹市○
        ○段○○段80-5號及80-4、80-6、78號等土地上，設定
        地上權登記，惟被上訴人丁○○違背原決議案，違反新
        竹市甲○○○管理委員會組織章程（下稱章程）第9條
        第5項及第6條之規定，而於召開系爭信徒大會時推翻原
        決議案，另為上揭決議，是該決議應屬無效而不存在。
      2.就系爭信徒大會中臨時動議案由二決議「乙○○○女士
        及丙○○○女士未經本會同意侵占本會土地，逕行搭建
        建物側方樓梯（鐵皮屋），經主任委員多次規勸仍不予
        理會，違反章程第8條第2款規定之決議部分未交付當日
        出席信徒大會之信徒表決，當然無效。
      3.訴外人林進塗在系爭信徒大會時提案將修改章程第13條
        及第19條之提案，但被上訴人丁○○竟未將該提案交信
        徒大會表決。且又於討論年度經費繳交決算案時，林進
        塗提案建議為使財物收支透明化，應將年度之收支憑證
        粘貼成冊，於大會時供委員及信徒審查，被上訴人丁○
        ○雖接受該項之建議，惟會議紀錄竟故意漏未記載。
      4.上訴人丙○○○於本次96年度信徒大會召開時，因有事
        未克出席，而委任訴外人即其次子林志龍出席參加信徒
        大會，被上訴人竟拒絕其簽到及禁止發言並領取改選管
        理（監察）委員之選票及參與投票。
      5.另林進塗提案9名新人參加信徒，被上訴人丁○○僅口
        述9名人員之姓名後，即予交付表決，以18票對4票未予
        通過，惟其操控信徒而未予實質審查加入信徒之資格，
        此已違反章程第4條之規定。被上訴人召開之系爭信徒
        大會之決議內容違反章程第4條有關信徒資格之認定，
        其不通過申請者入會，顯無正當理由，應類推適用民法
        第56條第2項總會決議之內容違反法令或章程者無效之
        規定。
    (二)被上訴人丁○○當選甲○○○第三屆管理人（主任委員）
      有如下選舉無效之情形：
      1.被上訴人擔任管理人之職至今，從未依章程第19條規定
        3個月召開管理委員、監察委員會議，且84年及95年均
        未召開信徒大會，顯已違反章程之規定。況每年所召開
        之大會亦從未購買禮券或贈品贈送給信徒，而系爭信徒
        大會被上訴人竟未經大會決議，擅自購買30餘張、每張
        500元之大潤發提貨券贈送給報到出席之信徒，以達其
        賄選連任之目的，其行為應構成刑法第342條之背信罪
        嫌，是丁○○主任委員之當選資格應為無效。
      2.上訴人丙○○○於系爭信徒大會當日因不克出席，而委
        託林志龍代為出席，但遭被上訴人拒絕出席及發言並無
        法領取改選委員之選票及投票，被上訴人之行為顯已違
        反民法第528條委任之規定，顯已不適任管理人一職。
      3.信徒周本錡當日並未出席信徒大會，惟開立委託書委託
        被上訴人丁○○代理出席，但丁○○未經周本錡本人同
        意逕而轉委任吳寶安代理出席，顯已違反民法第537條
        之規定。
      4.系爭信徒大會有9名申請加入信徒大會，僅由被上訴人
        丁○○將申請加入人員口述一遍即交付表決以贊成4票
        、反對18票而記載將本案保留，其未作實質審查而駁回
        新信徒之加入，違反章程第10條前段規定。
      5.被上訴人丁○○於82年10月20日就任管理人起直至89年
        6月17日才進行改選並連任，連任後又直至96年3月11日
        才進行改選連任，期間任期均為7年，章程第13條規定
        為每4年須改選一次，違反章程規定。
      6.被上訴人丁○○自82年擔任主任委員後，排除異己，介
        紹自己親友15人入會，加上其妻女、媳婦等人，連同本
        身共23人，並於86年信徒大會以連續2年未出席信徒大
        會為由，將訴外人吳坤榮等31名信徒除名，又於89年信
        徒大會將訴外人張來春等8名信徒除名，通過新進會員
        陳金鳳等7名，至系爭信徒大會改選管理委時，僅餘信
        徒31名，其中23名係被上訴人丁○○之親朋，勢必造成
        不正確之選舉結果，是被上訴人白王爺於96年度舉辦管
        理委員及主任委員選舉，實違背公共秩序或善良風俗，
        民法第72條規定應為無效。
    (三)撤銷被上訴人丁○○原擔任主任委員之職務及應予除去其
      為信徒之資格：
      1.甲○○○之信徒應每月認捐200元，一年共2,400元，因
        被上訴人丁○○未確實執行，致信徒未繳交該200元之
        樂捐款，損害本廟之權益，違反章程第4條後段之規定
        。
      2.被上訴人丁○○於系爭信徒大會時，委員林進塗提案，
        丁○○竟置之不理又未納入大會表決，於會議紀錄中隻
        字未提，顯然已違反章程第8條第1項及第6條之規定。
      3.被上訴人甲○○○於89年6月17第二屆第八次信徒大會
        ，經出席信徒全體之同意通過乙○○○、柯漢、丁○
        ○三人就承租甲○○○之土地得向地政機關辦理地上權
        設定等事宜，被上訴人丁○○竟違背其職務之行為，藉
        詞拖延不予配合辦理。
      4.另伊曾就「甲○○○」之信徒資格及該廟管理（負責）
        人是否適任問題曾向新竹市政府提出異議，並經新竹市
        政府97年6月25日府民禮字第0970065016號函略以「‥
        ，寺廟信徒名冊經人提出異議時，得由所屬教會協助認
        定，無所屬教會者，報請主管機關指定教會協助或通知
        循司法途徑處理」，暨內政部84年6月14日台內民字第8
        47946號函略以「寺廟住持（管理人）之任免、屬寺廟
        內部事務，本於寺院事務自治原則，應由寺院自行決定
        ，不宜由主管機關予以裁定」，基上之函示，新竹市政
        府不便予以裁定。然管理人有違背章程及刑法之行為，
        仍得由利害之關係人向司法單位提起除去信徒名份及撤
        銷管理人之資格甚明。況監督寺廟條例第11條規定「違
        反本條例第5條、第6條或第10條之規定者，該管官署得
        革除其住持（管理人）之職，違反第7條、第8條之規定
        者，得逐出寺廟或送法院究辦」。而第7條規定「住持
        （管理人）於宣揚教義；修持戒律及其他正當開支外，
        不得動用寺廟財產之收入」。而被上訴人丁○○於系爭
        信徒大會時，擅自動用廟產資金約15,000元購買大潤發
        禮券，於信徒報到時贈送予信徒，作為其賄選連任之策
        略，且此舉未經信徒大會決議通過或委員會通過，或追
        認之，是其背信之行為至為明確。又因被上訴人丁○○
        之背信及不守章程之行為所引起之訴訟，其訴訟費用及
        委任律師訴訟之律師費用自不能由甲○○○之廟產內支
        出，97年度之信徒大會竟表決通過其開銷。
      5.被上訴人丁○○有上述違背組織章程之行為，惟因信徒
        大會受其操控，縱於97年信徒大會提議除名仍遭決議不
        通過，依民法第101條之規定，依法應喪失其信徒身份
        。
    (四)爰聲明求為：
      1.確認被上訴人甲○○○於96年3月11日所召開96年度信
        徒大會中下列決議無效：
        (1)「第四條提案討論案由二決議：(一)前89.06.17第二屆
          第八次信徒大會決議案等，因部分事項未臻周延，且
          涉及法條及權限等因素，未免滋生後遺問題，該決議
          案表決結果作廢之決議無效。(三)決議之租賃條件如下
          及附記說明(1)租約期限為5年。(2)租約訂定依照當期
          每平方公尺之公告地價（即土地公告現值）以千分之
          二乘地政機關核發建物登記謄本所載基地面積總數計
          付，約滿雙方再議續租期間及相關細節事宜。(5)承租
          人租賃或承購時，得以其指定人為登記名義人」無效
          。
        (2)第六條臨時動議案由二決議：「乙○○○女士及丙○
          ○○女士未經本會同意侵占本會土地，逕行搭建建物
          側方樓梯（鐵皮屋），經主任委員多次規勸仍不予理
          會，違反組織章程第8條第2款『行為不當，侵害本廟
          公益、財產信譽者』。渠等不當行為，應依章程規定
          予以『除名」方式處分，以確保本廟之形象」無效。
      2.被上訴人丁○○當選甲○○○第三屆管理人（即主任委
        員）為無效。
      3.撤銷被上訴人丁○○擔任甲○○○管理人之職務，並除
        去其信徒之資格。
二、被上訴人則抗辯：
    (一)上訴人起訴請求確認被上訴人甲○○○系爭信徒大會決議
      無效，並確認被上訴人丁○○於該次信徒大會當選第三屆
      管理人無效，顯係以該決議內容本身及被上訴人丁○○當
      選第三屆管理人之事實，為本件確認之訴之對象，上訴人
      提起本件確認之訴，並不合法。上訴人亦未敘明本件確認
      之訴有何即受確認判決之法律上利益，是其提起本件確認
      之訴，非法之所許。
    (二)就上訴人主張決議無效部分：
      1.系爭信徒大會於討論土地租賃案時，大會主席即被上訴
        人丁○○就89年所為相關決議是否廢除一事提請表決，
        經大會表決，以同意廢除18人，反對廢除4人通過廢除
        89年所為相關決議。其後就租賃條件中之租金如何計算
        部分，亦經大會表決，確實經大會決議通過。
      2.至決議將上訴人除名一案，係依章程第8條規定予以除
        名並提交信徒大會追認，惟大會討論將該二名信徒除名
        之議案時，因與會信徒中僅林進塗一人表達反對之意思
        ，其他信徒並無異議，被上訴人丁○○乃認為此議案即
        為通過。且於97年8月10日之97年度信徒大會中再將本
        案交付表決，是上訴人以97年信徒大會再次討論本案為
        由即認96年就本案所為之決議無效等語，顯無足採。況
        97年8月10日信徒大會已再次決議將上訴人除名，是上
        訴人已無提起本件確認之訴之法律上利益。
      3.信徒林進塗雖於系爭信徒大會中提出修改章程，但因章
        程之修訂不宜以臨時動議提出，故未將信徒林進塗之提
        議交付表決。惟被上訴人丁○○於96年12月16日召開管
        理委員會時即依信徒林進塗之建議將該章程修正案提出
        討論，並於97年8月10日之信徒大會交付表決並未通過
        。
      4.系爭信徒大會開會通知單檢附之空白委託書已載明會員
        因故不能出席會員大會參加選舉或罷免時，得以書面委
        託各該團體之其他會員出席，並行使其他權利。但一人
        僅能受一會員（會員代表）之委託。上訴人丙○○○之
        次子林冠合及上訴人乙○○○之長子林奎至均不具信徒
        身份，自不能受理其出具之委託書，准其代理上訴人出
        席。
      5.另信徒周本錡當日不克出席信徒大會，交付空白委託予
        被上訴人丁○○全權處理，丁○○乃商請信徒吳寶安擔
        任周本錡之代理人，而於周本錡簽到欄下簽上吳寶安之
        姓名。並無上訴人所指丁○○未經周本錡本人同意逕而
        轉委任吳寶安之事實。
      6.依章稱第4條，並無表決應經實質審查之規定，9名申請
        加入信徒之人員於系爭信徒大會開始前，因不具信徒身
        份，未被邀請入場，卻仍強行進入會場，行為失當，該
        申請加入信徒議案經提請大會表決後，大會以贊成4票
        、反對18票而決議駁回該9名人員之申請，並無違反章
        程第4條之情事。
    (三)就上訴人主張被上訴人丁○○當選無效部分：
      1.被上訴人甲○○○係於96年3月11日所召開之信徒大會
        依法改選管理委員及監察委員，被上訴人丁○○以22票
        當選管理委員，隨即由新任之管理委員推選常務管理委
        員及主任委員，丁○○亦以7票當選主任委員，並無當
        選無效之情事。
      2.系爭信徒大會之所以發放大潤發提貨券，係為鼓勵信徒
        踴躍出席，避免出席率低而無法如期開議，動機單純，
        且只要信徒與會，即一律贈送，並無差別待遇。再贈送
        贈品鼓勵會員出席係許多社團開會之慣例，並無不當，
        上訴人以此為由謂被上訴人丁○○當選主任委員無效，
        顯屬無稽。
      3.至系爭信徒大會，未准非信徒之代理人出席信徒大會，
        係依據人民團體選舉罷免辦法第9條規定辦理，並無不
        妥。
      4.信徒大會決議駁回9名人員加入信徒之申請，表決程序
        符合章程規定，已如前述，則該9名人員既未取得信徒
        之資格，自無權參與管理委員之選舉。縱認該9名申請
        加入信徒之人員皆經大會決議准予加入，尚須待信徒名
        冊完成備查程序後，始成為信徒而得享有選舉權與被選
        舉權，則該9名人員就該次管理委員之選舉，亦無任何
        影響。
    (四)就上訴人請求撤銷被上訴人丁○○擔任甲○○○管理人之
      職務，並除去其信徒資格之部分：
      1.撤銷訴訟為形成之訴，係要求法院確定私法上之形成權
        存在，須上訴人有私法上之形成權始得提起，然本件上
        訴人並未說明其得據以提起撤銷之訴之私法上形成權存
        在，自不足採。
      2.縱認被上訴人丁○○有上訴人所主張之違法事由，亦只
        能由該管官署革除或逐出或送法院究辦，上訴人並無請
        求法院撤銷被上訴人丁○○擔任主任委員職務及除去其
        信徒資格之訴權。又被上訴人甲○○○為一寺廟組織，
        廟務之運作悉依章程及信徒大會決議，而被上訴人甲○
        ○○之章程第8條規定，信徒之除名處分應提信徒大會
        追認，被上訴人甲○○○於97年8月10日之97年度信徒
        大會中即依上訴人之提議將「丁○○已違背甲○○○管
        理委員會組織章程之規定，請求討論表決撤銷丁○○擔
        任甲○○○管理人之職務，並除去其信徒之資格」一案
        提出討論，大會決議不通過，上訴人即應服從上開決議
        ，其再訴請法院撤銷被上訴人丁○○之職務及信徒資格
        ，顯屬無稽。
      3.成為甲○○○之信徒後，依章程應每年捐款200元為每
        一位信徒所知悉，屬樂捐性質，被上訴人丁○○僅不便
        對於未捐款者積極請求捐款而已，上訴人主張丁○○故
        意違反章程未按規定向信徒收取捐款，言過其實。
      4.主任委員係無給職，因無人有意願出任，被上訴人丁○
        ○主任委員任期屆滿，始未積極召開信徒大會改選，若
        有信徒有意願擔任此職，丁○○未召開信徒大會，有意
        見之信徒自可要求召開。被上訴人丁○○雖未依章程規
        定每4年召開信徒大會辦理管理委員之改選，惟此僅其
        他信徒得否依法定程序自行召開信徒大會辦理改選而已
        ，非謂被上訴人丁○○即當然解除主任委員之職務。
      5.至於89年6月17日信徒大會決議由乙○○○、柯彭玉春
        及丁○○設定地上權之執行乙事，事後被上訴人丁○○
        曾委任代書辦理，嗣因發現未訂定租賃契約，辦理設定
        地上權之文件有缺，始不能辦理。再信徒大會決議同意
        設定地上權之前提係雙方簽訂租賃契約，且以實際占用
        之土地面積為準，但乙○○○及柯彭玉春卻未簽訂租約
        ，且執意將整筆土地含未占用之部分，均設定地上權，
        自難同意辦理，因此延宕。若非辦理設定地上權仍有疑
        義，被上訴人丁○○係為得主張設定地上權之人，無理
        由不執行該決議，上訴人以此挑剔丁○○，顯屬無理。
三、原審為上訴人一部勝訴、一部敗訴之判決，即確認被上訴人
    甲○○○於本次信徒大會中臨時動議案由二決議被上訴人乙
    ○○○及丙○○○除名之決議部分無效（即聲明1.(2)），並
    駁回上訴人其餘之訴即確認被上訴人甲○○○本次信徒大會
    有關出租廟產土地即會議記錄第肆條提案討論案由二決議中
    部分決議無效、請求撤銷被上訴人丁○○擔任甲○○○管理
    人之職務並除去其信徒資格、及確認被上訴人丁○○為被上
    訴人白爺廟第三屆主任委員之選舉等決議無效部分（即聲明
    1.(1)、2.、3.）。被上訴人就其敗訴部分，未聲明不服，已
    告確定。上訴人就其敗訴部分，全部提起上訴，嗣復減縮其
    確認被上訴人甲○○○本次信徒大會有關出租廟產土地即會
    議記錄第肆條提案討論案由二決議中部分決議無效部分之請
    求（即聲明1.(1)），並聲明：(一)原判決不利於上訴人部分廢
    棄。(二)請求撤銷被上訴人丁○○擔任甲○○○管理人之職務
    ，並除去其信徒之資格。(三)被上訴人丁○○當選為擔任甲○
    ○○第三屆管理人（即主任委員）為無效。被上訴人則聲明
    ：上訴駁回。
四、查被上訴人甲○○○為經寺廟登記之寺廟，於96年3月11日
    下午在新竹市金輝餐廳召開96年度信徒大會，並改選第三屆
    管理委員及監察委員，被上訴人丁○○以22票當選管理委員
    ，隨即推選常務管理委員及主任委員，丁○○以7票當選主
    任委員等情，有寺廟登記證、系爭信徒大會會議紀錄附卷可
    稽（原審卷第23、29至33頁），並為兩造所不爭執，自堪信
    為真實。上訴人主張被上訴人丁○○有諸多違法及違反章程
    情事，被上訴人丁○○於系爭信徒大會當選被上訴人甲○○
    ○第三屆管理人為無效，及被上訴人丁○○擔任白王爺管理
    人之職應予撤銷，其信徒資格應予除去等語，故以下分就上
    訴人主張被上訴人丁○○當選無效部分，及撤銷被上訴人丁
    ○○擔任甲○○○管理人之職務，並除去其信徒資格之部分
    論述之。
五、被上訴人丁○○當選白王爺第三屆管理人無效部分：
    (一)查依甲○○○寺廟登記證所載，其管理人繼承慣例為由信
      徒大會選舉產生（原審卷第23頁），故被上訴人甲○○○
      之管理人選舉，自應由信徒大會決議行之。次依被上訴人
      甲○○○管理委員會組織章程第4條規定：「本會信徒資
      格，凡屬中華民國國民具有宗教信仰，在本廟熱心貢獻有
      重大事績或品德端正，對本廟修建或對本廟祭典油香經常
      捐助達壹仟元以上有確切之紀錄者，得自行申請加入，並
      經主管官署核備後，每月應認捐200元以上者，始為信徒
      」；第10條規定：「本會（指甲○○○管理委員會）設管
      理委員9名...，均由信徒大會就信徒中以無記名連記法選
      任之」；第23條規定：「本會章程如有未盡事宜悉依政府
      有關規定辦理。並經信徒大會通過後報請主管官署核備施
      行，修正時亦同」。則由上揭章程規定以觀，信徒大會顯
      然為被上訴人甲○○○之最高意思機關，性質即與民法所
      規定社團總會之性質相當，則有關信徒大會決議包括（選
      任主任委員之決議在內），即有民法關於總會之相關規定
      之適用或類推適用，是系爭信徒大會決議之內容，違反法
      令或章程之無效或係根本未經合法決議不生效力，任何人
      得於任何時間、任何方式主張其無效，對決議是否無效而
      發生爭執時，並得提起確認總會決議無效訴訟，以為救濟
      。
    (二)按總會決議之內容違反法令或章程者，無效。民法第56條
      第2項定有明文。甲○○○章程第10條規定：「本會（指
      甲○○○管理委員會）設管理委員9名...，均由信徒大會
      就信徒中以無記名連記法選任之」，是每名信徒均具管理
      委員候選人資格，上訴人依會議記錄中記載之選舉資料雖
      未獲其他信徒投票，仍具有候選人資格，就被上訴人丁○
      ○當選管理人與否，仍有受確認之利益。
    (三)次查依兩造不爭執之系爭信徒大會會議紀錄所載，被上訴
      人丁○○係以22票當選被上訴人甲○○○第三屆管理委員
      ，再以7票當選常務委員，再以7票當選主任委員（原審卷
      第33頁），是被上訴人丁○○當選甲○○○第三屆管理人
      並無違反法令或章程之處。
    (四)上訴人雖主張被上訴人丁○○自82年擔任管理人職務迄今
      ，均未依章程19條規定3月召開管委員、監察委員會議，
      任期長達7年未改選等語，然此為被上訴人丁○○過去擔
      任管理人是否善盡其義務，及任期屆滿後未改選前，是否
      仍具管理人身分之問題，要不影響系爭信徒大會選舉之效
      力。次按本會各種會議以會議規範有關規定辦理，被上訴
      人甲○○○章程第20條定有明文（原審卷第27頁）。又按
      出席人因故不能出席會議時，得以書面委託同一團體之其
      他出席人，代表其發言，會議規範第23條第1項亦有明文
      。上訴人丙○○○之子林志龍並非被上訴人甲○○○之信
      徒，此為兩造所不爭執，則被上訴人拒絕林志龍代被上訴
      人丙○○○出席系爭信徒大會，並非無據。
    (五)又駁回9名新信徒申請加入案，縱認該9名申請加入信徒之
      人員皆經系爭信徒大會決議准予加入，然依章程第4條規
      定尚須待信徒名冊完成備查程序後，始成為信徒而得享有
      選舉權與被選舉權，則該9名人員就系爭信徒大會管理委
      員之選舉，亦無任何影響。另被上訴人丁○○又複委任吳
      寶安代理周本錡一節，縱將此票數扣除，亦不影響被上訴
      人丁○○當選之效力。至上訴人主張系爭信徒大會被上訴
      人竟未經大會決議，擅自購買提貨券贈送給報到出席之信
      徒，以達其賄選連任之目的，其行為應構成背信罪嫌，丁
      ○○主任委員之當選資格應為無效等語。然上訴人既稱提
      貨券係贈送與報到之信徒等語，顯見凡信徒與會，均一律
      贈送，並無差別；且一般股東常會，以發放紀念品鼓勵股
      東出席，亦為通常慣例，並無不當，尚難因而謂被上訴人
      丁○○當選主任委員有何無效之處。
    (六)綜上，上訴人主張被上訴人當選第三屆管理人之決議為無
      效，並無足取。至上訴人提起上訴後又主張被上訴人丁○
      ○藉故開除信徒，至系爭信徒大會改選管理委員時，31名
      信徒中23名係被上訴人丁○○之親朋，勢必造成不正確之
      選舉結果，是被上訴人甲○○○於96年度舉辦管理委員及
      主任委員選舉，實違背公共秩序或善良風俗，民法第72條
      規定應為無效。然按當事人不得提出新攻擊或防禦之方法
      ，民事訴訟法第447條第1項前段定有明文，上訴人於上訴
      後始提出上開主張，屬新攻擊方法，依上開說明，本院自
      無庸為審酌，並此敘明。
六、撤銷被上訴人丁○○擔任甲○○○管理人之職務，並除去其
    信徒之資格部分：
    (一)上訴人主張撤銷被上訴人丁○○管理人職務，並除去其信
      徒資格，係要求法院以判決消滅一定法律關係，即以形成
      判決消滅被上訴人管理人職務及信徒資格，而得為形成判
      決標的之形成權，以法律明定應在審判上行使形成權者為
      限。
    (二)按本會信徒資格，凡屬中華民國國民具有宗教信仰，在本
      廟熱心貢獻有重大事跡或品德端正，對本廟修建或對本廟
      祭典油香經常捐助達壹仟元以上有確切之記錄者，得自行
      申請加入，並經信託大會通過報經主管官署核備後，每月
      應認捐新台幣貳佰元以上者，始為信徒。次按信徒有遵守
      章程及一切決議案之義務。又按信徒有左列情事之一者，
      得由本會決議予以除名或適當處分，並提信徒大會追認。
      一違背章程或不服從決議案或其他規定事項者。二行為不
      當，侵害本廟公益、財產、信譽者。三非經委員會通過，
      假借名義對外募捐者。前項凡被處分之信徒，不得提出任
      何要求，如為本會委員者一併喪失其資格。被上訴人甲○
      ○○章程第4、6、8條定有明文（原審卷第24、25頁）。
      上訴人固主張被上訴人丁○○擔任主任委員未執行依章程
      第4條信徒每月認捐200元之規定，於系爭信徒大會時，林
      進塗提案，被上訴人丁○○竟置之不理又未提請大會表決
      ，會議紀錄亦隻字未提，違反章程第8條第1項及第6條規
      定；亦未執行被上訴人甲○○○於89年6月17信徒大會同
      意通過乙○○○、柯彭玉春（或柯漢）、丁○○三人就
      承租甲○○○之土地得向地政機關辦理地上權設定之決議
      等違反章程等情，惟依上揭章程所規定，信徒有違背章程
      、信徒大會決議時，必須經由信徒大會追認除去信徒資格
      ，而信徒資格經除去後即一併喪失管理委員資格，並無任
      何法律規定信徒或管理委員或主任委員違背章程或不服從
      決議案或其他規定事項時，得逕行由信徒訴請法院除名或
      撤銷主任委員資格之規定。
    (三)又監督寺廟條例第11條規定「違反本條例第五條、第六條
      或第十條之規定者，該管官署得革除其住持之職，違反第
      七條、第八條之規定者，得逐出寺廟或送法院究辦。」，
      而寺廟除私人建立並管理者外，應由該管地方官署監督，
      縱令寺廟住持有違法或不正當之行為，亦僅能由該管官署
      革除或逐出或送法院究辦，斷非任何一私人以施主名義所
      得藉口干涉（最高法院20年上字第67號著有判例參照）。
      另上訴人所主張被上訴人丁○○違反監督寺廟條例規定，
      依監督寺廟條例第11條之規定，得以撤銷或除去主任委員
      、信徒資格等語，惟依上揭說明，監督寺廟條例第11條之
      規定，係寺廟管理人應受行政監督，或追究其違法責任，
      亦非得以作為信徒請求撤銷或除去主任委任資格之法律上
      依據。故上訴人主張被上訴人丁○○違反章程、信徒大會
      決議，惟因信徒大會受其操控，縱經97年信徒大會提議除
      名仍遭決議不通過，依民法第101條之規定，依法應喪失
      其信徒身份，請求撤銷其擔任甲○○○管理人之職務，並
      除去其信徒之資格等語，並無可取。
七、綜上，被上訴人丁○○當選被上訴人甲○○○第三屆管理人
    ，其決議並無何違反法令或章程之處；而依甲○○○章程之
    規定，信徒有違背章程、信徒大會決議時，必須經由信徒大
    會追認除去信徒資格，而信徒資格經除去後即一併喪失管理
    委員資格，並無任何法律規定得由信徒訴請法院撤銷或除去
    管理人職務或信徒資格，從而，上訴人請求確認被上訴人丁
    ○○當選甲○○○第三屆管理人（即主任委員）無效，及撤
    銷被上訴人丁○○擔任甲○○○管理人之職務，並除去其信
    徒之資格，均無理由，應予駁回。原審為上訴人敗訴之判決
    ，並無不合。上訴意旨指摘原判決不當，求予廢棄改判，為
    無理由，應予駁回。
八、本件事實已臻明確，兩造其餘攻擊或防禦之方法，經核於判
    決結果無何影響，爰不一一論述，附此敘明。
九、據上論結，本件上訴為無理由，依民事訴訟法第449條第1項
    、第78條，判決如主文。
中    華    民    國    98    年    9     月    22    日
                    民事第三庭
                        審判長法  官 林敬修
                              法  官 張靜女
                              法  官 吳青蓉
正本係照原本作成。
如不服本判決，應於收受送達後20日內向本院提出上訴書狀，其
未表明上訴理由者，應於提出上訴後20日內向本院補提理由書狀
（均須按他造當事人之人數附繕本）上訴時應提出委任律師或具
有律師資格之人之委任狀；委任有律師資格者，另應附具律師資
格證書及釋明委任人與受任人有民事訴訟法第466條之1第1項但
書或第2項（詳附註）所定關係之釋明文書影本。
中    華    民    國    98    年    9     月    23    日
                              書記官 吳碧玲
附註：
民事訴訟法第466條之1（第1項、第2項）：
對於第二審判決上訴，上訴人應委任律師為訴訟代理人。但上訴
人或其他法定代理人具有律師資格者，不在此限。
上訴人之配偶、三親等內之血親、二親等內之姻親，或上訴人為
法人、中央或地方機關時，其所屬專任人員具有律師資格並經法
院認為適當者，亦得為第三審訴訟代理人。


司法院資訊處製作；財團法人民間司法改革基金會備份。
